臺灣板橋地方法院刑事判決　　　　　　　95年度訴字第2765號
公　訴　人　臺灣板橋地方法院檢察署檢察官
被　　　告　丁○○
上列被告因偽造文書案件，經檢察官提起公訴（95年度偵續二
字第3號），本院判決如下：
    主  文
丁○○共同行使從事業務之人，明知為不實之事項，而登載於其
業務上作成之文書，足以生損害於他人，處有期徒刑肆月，如易
科罰金，以銀元參佰元即新臺幣玖佰元折算壹日。
    事  實
一、丁○○係址設臺北縣永和市○○路99號10樓之6 永達投資理
    財公司負責人，其係從事土地仲介、經濟融資、工商貸款、
    理財規劃等工作，故為不動產買賣雙方代撰房地產買賣契約
    書、向銀行送件以辦理貸款等事項乃其附隨業務。緣於民國
    93 年2月24日，丁○○居中介紹戊○○（未經檢察官處理）
    出售門牌號碼台北縣中和市○○街14巷25之2 號3 樓之建物
    及所坐落之土地予乙○○（亦未經檢察官處理），並由乙○○以知情之甲○○（已經檢察官為不起訴處分）之名義為買
    受人，約定買賣價金為新台幣（下同）190 萬元（惟因考量
    戊○○原於交通銀行之房貸為200 萬元，需由買方代為清償
    ，為補貼買方支出，故買賣契約書所載總價款為200 萬元）
    。然丁○○因為協助乙○○向銀行超貸資金使用，除為前揭
    不動產買賣雙方代撰總價200 萬元之房地產買賣契約書（以
    下簡稱真正契約書）外，竟與乙○○、甲○○、戊○○等人
    具犯意聯絡，在93年2月28日上午10時許，於臺北縣永和市
    ○○路99號10樓之6丁○○工作所在之永達投資理財公司內
    ，另行於其業務上所製作之他份房地產買賣契約書內，填載
    內容不實之「買賣價款總額議定為新臺幣參佰壹拾萬元」、
    「本契約成立同時由甲方付與乙方定金新臺幣貳拾萬元」、
    「簽約用印同時，甲方支付乙方新臺幣參拾萬元正，並進行
    過戶程序」、「稅單核下再由代書通知各自完稅，甲方再支
    付乙方新臺幣參拾萬元」、「交尾款：待過戶完成日同時甲
    方再支付乙方新臺幣貳佰參拾萬元正」等事項（至契約內其
    餘內容，則仍與真正契約書相同），並由戊○○、乙○○於
    該件內容不實之契約書末尾「買主（甲方）」、「賣主（乙
    方）」具名、用印（惟乙○○係簽署甲○○之姓名及用印，
    本件以下簡稱不實契約書），據以提高買賣價格為310萬元
    ，再於93年4月9日偕同乙○○持該不實契約書向中國國際商
    業銀行股份有限公司（以下簡稱中國商銀，惟現已更名為兆
    豐銀行）行使以申辦貸款，足以生損害於中國商銀。
二、案經戊○○告發，經臺灣板橋地方法院檢察署檢察官偵查起
    訴。
    理  由
甲、程序方面：
    按被告以外之人於審判外之言詞或陳述，除法律有規定者外
    ，不得作為證據，刑事訴訟法第159 條第1 項固定有明文，
    惟被告以外之人於審判外之陳述，雖不符合同法第159 條之
    1 至之4 之規定，而經當事人於審判程序同意作為證據，法
    院審酌該言詞陳述或書面陳述作成時之情況，認為適當者，
    亦得為證據。又當事人、代理人或辯護人於法院調查證據時
    ，知有第159 條第1 項不得為證據之情形，而未於言詞辯論
    終結前聲明異議者，視為有前項之同意，同法第159 條之5
    亦定有明文。本件告訴人戊○○、證人甲○○、張敏麒、（
    兼為告訴代理人）己○○、謝順吉、乙○○等人於警詢、偵
    查中之陳述，雖為審判外之陳述而屬傳聞證據，惟公訴人及
    被告於本院準備程序及審判程序中對於上述各證人於警詢及
    偵查中證述之證據能力均表示無意見，且迄於言詞辯論終結
    前亦未聲明異議，而本院審酌上開證人之陳述筆錄作成時之
    情況，核無違法取供或其他瑕疵，認為以之作為證據為適當
    ，則上開證人於審判外之陳述自得作為證據。
乙、實體部分：
一、前揭於93年2 月28日上午10時許，在臺北縣永和市○○路99
    號10樓之6 內，為向銀行超額貸款，而由被告丁○○執筆撰
    寫上開不實契約書，其上並記載買賣雙方（即乙○○、戊○○）其合意交易之不動產即門牌號碼台北縣中和市○○街14
    巷25之2 號3 樓之建物及所坐落之土地，其「買賣價款總額
    議定為新臺幣參佰壹拾萬元」、「本契約成立同時由甲方付
    與乙方定金新臺幣貳拾萬元」、「簽約用印同時，甲方支付
    乙方新臺幣參拾萬元正，並進行過戶程序」、「稅單核下再
    由代書通知各自完稅，甲方再支付乙方新臺幣參拾萬元」、
    「交尾款：待過戶完成日同時甲方再支付乙方新臺幣貳佰參
    拾萬元正」等與乙○○、戊○○原簽訂之真正契約書所載總
    價款200 萬元等情節不符之事項，並經戊○○、乙○○同意
    且具名、用印（惟乙○○係以甲○○名義簽訂契約）於其上
    ，嗣再由被告丁○○及乙○○等人於93年4 月9 日一同持之
    向中國商銀申辦貸款等情節，已經被告丁○○於偵查中及本
    院準備程序、審理時坦承不諱（臺灣板橋地方法院檢察署93
    年度他字第5393號偵查卷宗第76、98頁、94年度偵續字第17
    0 號偵查卷宗第21頁，本院卷第53、73、75、109 至110 、
    113 至114 頁），並經證人丙○○於本院審理時具結證實彼
    於93年2 月28日在戊○○、乙○○締結前揭真正契約書之際
    ，確曾在場聽聞被告說明因為辦理貸款，故請賣方要簽立另
    一份買賣契約書，而該契約買賣總金額「應該是300 多萬」
    以及「（問：200 萬及310 萬元契約書是否為戊○○本人自
    己簽的？）被告有影印，買賣雙方在兩份契約書上簽名」、
    「我記得陳小姐有影印，然後在分別拿給每一個當事人去簽
    名，在當時投資客在買賣房子配合貸款一般是常常用的」、
    「因為當初有談說要配合貸款，所以陳小姐有做二份合約，
    因為買賣配合貸款都是由當事人提出，代書才會這樣做」、
    「我確實看到他們簽立二份契約，一份是200 萬，另一份金
    額一定會比較高，但我知道一定要簽高於實際買賣價，約2
    、3 百萬元，才能辦理貸款」、「陳小姐她應該寫很多住址
    什麼，內容記載是陳小姐抄寫的，但是簽名是買賣雙方簽的
    」、「（問：你確定戊○○簽二份金額不同之買賣契約書嗎
    ？）我確定，我確定他們有兩份契約書有配合貸款」等情明
    白（本院卷第100 頁至第10 5頁），乃證人甲○○復於偵訊
    時證實系爭房地於向中國商銀辦理貸款時所使用之總價額為
    310 萬元之房地產買賣契約書上除「甲○○」之姓名外，其
    餘為被告丁○○所書寫無訛（前揭檢察署93年度他字第5393
    號偵查卷宗第98頁、94年度偵續字第170 號偵查卷宗第21頁
    ），均核與被告丁○○所述相符。即證人戊○○亦證實93年
    2 月28日應是證人丙○○陪同伊前往簽約無訛（本院卷第10
    4 、105 頁），而證人乙○○除坦承93年2 月28日簽約之際
    全部有四位在場，包括「我本人、丁○○及賣的人有二位」
    ，而戊○○之父親己○○並非當日在場之人外，另「這個房
    子我用甲○○名義」，而其原因係「因為我年紀大不能辦理
    貸款，且我以前支票退票」，以及伊確曾於被告辦理前揭房
    地貸款之當日亦至貸款銀行中國商銀，並且中國商銀撥放之
    貸款，均為伊所領取各情清楚（本院卷第97至99頁），再參
    以卷附證人張敏麒於偵查中所提出之以甲○○名義於中國商
    銀申設之000000 0000-0 帳號存摺（以及被告於本院審理時
    所提出之甲○○上開帳戶存摺）、國內匯款申請書、消費金
    融貸款動用審核表、交通銀行出具之抵押權塗消同意書等卷
    證所示（上開檢察署94年度偵字第13號偵查卷宗第58至62頁
    、93年度他字第5393號偵查卷宗第90頁、本院卷第124至128
    頁），亦足證明93年4 月9 日當時，於中國商銀完成撥付前
    揭房地貸款230 萬元至甲○○前述銀行帳戶之程序後，除有
    以甲○○名義匯款至交通銀行城東分行2,001,134 元以便清
    償前述房地原向交通銀行申辦之貸款外，其餘款項（將近30
    萬元）係在同一日或至遲於93年4 月12日即經人以轉帳或現
    金提領各節係屬確實。茲以中國商銀撥付貸款數額既高於系
    爭房地真正交易價格，並經乙○○如數領取而無懷疑，是衡
    之常理，此際必為被告等人係合意持買賣價金高於真正交易
    對價之契約文件申辦貸款，斯有是理。此外復有總價額分別
    記載為200 萬元（原本）、310 萬元之房地產買賣契約書（
    影本）各1 件、前揭房地土地及建物登記謄本、臺北縣中和
    地政事務所民眾閱覽《異動索引》等在卷足按（前揭檢察署
    偵查卷宗93年度他字第94年偵續字第170 號偵查卷宗第25至
    28頁、93年度他字第5393號偵查卷宗第46至47、106 至110
    頁、95年度偵續二字第3 號偵查卷宗第43頁）。故綜上，本
    件被告與戊○○、乙○○及其使用之知情人頭甲○○合謀製
    作前揭買賣交易總價款為310 萬元之不實契約書（即將買賣
    價格虛載高於真正買賣價格），並由被告及乙○○等人持以
    向不知情之中國商銀用以申辦貸款之犯行已甚清楚。
二、至於被告丁○○雖辯稱前揭買賣總價載為310 萬元之不實契
    約書乃經上開房地買賣雙方合意訂立，並無損害銀行利益云
    云。然查銀行核貸時，往往參考房地之實際交易價格，比較
    實際買賣價格與市價，在較低價格七、八成範圍內核估最高
    擔保放款額。乃依證人張敏麒（即中國商銀承辦前開房地最
    高限額抵押權設定之行員）於偵查中結證證實「‧‧‧我們
    只有拿甲○○的土地買（賣）契約去辦理借貸‧‧‧當初申
    請人要提供房產買賣契約書有拿給張景雲襄理核閱‧‧、「
    ‧‧‧我們銀行有跟3家鑑價公司簽約，委派其中一家鑑價
    公司去估價，再依所估得之價值與買賣契約約定的金額熟（
    孰）低，採低者的八成核定貸款金額」等節（前揭檢察署93
    年度他字第5393號偵查卷第97頁、上開檢察署94年度偵字第
    13 號偵查卷宗第18頁），以及其於偵查中提出之中國商銀
    「房屋貸款及綜合理財房貸審核書」所載，中國商銀係將前
    述房地「買賣成交價為NT＄3,100,000」乙節列為上開行庫
    決定放貸款項數額考量之一（上開檢察署94年度偵字第13號
    偵查卷宗第41頁）。是依前述事證，可見中國商銀確將前述
    不實之契約內容引為核貸前述房地貸款考量條件之一無疑，
    是被告丁○○等人捨真正之買賣契約不為，而合力完成前述
    內容不實之房地產買賣契約書，並據以持向中國商銀申辦貸
    款，所為自足以生損害於該行庫，因之被告前開辯解，即無
    足取。
三、綜上，本件事證明確，被告犯行可以認定。
四、被告丁○○行為後，前於94年2 月2 日修正公布之刑法，已
    自95年7 月1 日起施行，另刑法施行法亦於95年6 月14日增
    訂該法第1 條之1 規定，並自95年7 月1 日施行。其中修正
    後刑法第2 條之規定，乃係關於新舊法比較適用之準據法，
    其本身無關行為可罰性要件之變更，故於95年7 月1 日刑法
    修正施行後，如有涉及比較新舊法之問題，即應逕依修正後
    刑法第2 條第1 項規定，為「從舊從輕」之比較（最高法院
    95年度第8次刑事庭會議決議意旨參照）。經查：
  (一)關於罰金刑，刑法分則編各罪所定罰金刑之貨幣單位原為銀
    元，修正前刑法第33條第5款規定：「罰金：1元（銀元）以
    上」，而依罰金罰鍰提高標準條例規定， 就72年6月26日前
    修正之刑法部分條文罰金數額提高2至10倍， 其後修正者則
    不提高倍數，並依現行法規所定貨幣單位折算新臺幣條例規
    定，以銀元1元折算新臺幣3元。 修正後刑法第33條第5款規
    定：「罰金：新臺幣1000元以上，以百元計算之」，刑法第
    33條第5款所定罰金貨幣單位經修正為新臺幣後， 刑法分則
    各罪所定罰金刑之貨幣單位亦應配合修正為新臺幣，為使刑
    法分則編各罪所定罰金之最高數額與刑法修正前趨於一致，
    乃增訂刑法施行法第1條之1：「中華民國94年1月7日刑法修
    正施行後，刑法分則編所定罰金之貨幣單位為新臺幣。94年
    1月7日刑法修正時，刑法分則編未修正之條文定有罰金者，
    自94年1月7日刑法修正施行後，就其所定數額提高為30倍。
    但72年6月26日至94年1月7日新增或修正之條文，就其所定
    數額提高為3倍」。從而，刑法分則編各罪所定罰金刑之最
    高數額，於上開規定修正後並無不同， 惟修正後刑法第33
    條第5款所定罰金刑最低數額，較之修正前提高，自以修正
    前刑法第33條第5款規定有利於被告。
  (二)又修正後刑法第28條關於成立共同正犯之標準，將原來共同
    正犯之共同「實施」犯罪，改為共同「實行」犯罪，剔除完
    全未參與犯罪相關行為之「實行」的「陰謀共同正犯」及「
    預備共同正犯」，是修正後之共同正犯之可罰性要件之範圍
    業已限縮。而本案被告之犯行非屬陰謀、預備共同正犯，適
    用行為時即修正施行前之刑法第28條規定論擬，並無不利於
    被告。
  (三)綜合上述各條文修正前後之比較後，適用修正後之刑法及刑
    法施行法等相關法律規定並未對被告更為有利，揆諸前揭刑
    法第2 條第1項前段規定，即應適用修正前之刑法第33條第5
    款、第28條等規定。
五、按刑法上所謂業務，係指個人基於其社會地位繼續反覆所執
    行之事務，包括主要業務及其附隨之準備工作與輔助事務在
    內。此項附隨之事務，如與其主要業務有直接、密切之關係
    者，即可包含在業務概念中，而認其屬業務之範圍（最高法
    院89年台上字第8075號判決意旨參照）。乃丁○○其係「永
    達投資理財」公司之負責人，依卷附被告名片所載，其所從
    事之業務包括「土地仲介、經濟融資、工商貸款、理財規劃
    」等工作，故於仲介不動產交易後，應買賣雙方要求代撰房
    地產買賣契約書、協助向銀行送件以協助辦理貸款等事項自
    與其前揭主要業務有密切之關聯，而得認為係其附隨業務。
    故被告丁○○填載前述交易總價款為310 萬元之不實契約書
    ，並持以向中國商銀行使申辦貸款，所為係犯刑法第216 條
    、第215 條罪。又被告業務登載不實之低度行為為行使之高
    度行為所吸收，不另論罪。再被告與戊○○、乙○○、甲○○就前開行使業務登載不實文書之犯行，均有犯意聯絡、行
    為分擔，為共同正犯。又公訴人雖認被告有將前述原內載系
    爭房地產交易總價額200 萬元之真正契約書變造為交易總價
    額為310 萬元不實契約書乙節之犯行，然依現存之證據資料
    ，尚不足以認定上開交易總價額為310 萬元之不實契約書係
    屬未經締約當事人之同意而為被告自行變造所得，致僅能認
    係業務上登載不實之文書，是公訴意旨尚有誤會，惟起訴之
    社會基本事實同一，故起訴法條應予變更。爰審酌被告身為
    居中仲介房地買賣之人並兼代書之職，其犯罪之目的係為買
    賣雙方之方便，手段雖有可議，然貸款所得並非伊所獲取，
    犯罪後雖未能坦承全部犯行，但已供承大部分犯罪經過，尚
    有悔意等及其他一切情狀，量處有期徒刑4 月。末查被告行
    為後，中華民國刑法第41條業於民國90年1 月4 日修正，同
    年月10日經總統公布施行，修正後刑法第41條第1 項規定：
    「犯最重本刑為五年以下有期徒刑以下之刑之罪，而受六個
    月以下有期徒刑或拘役之宣告，因身體、教育、職業、家庭
    之關係或其他正當事由，執行顯有困難者，得以一元以上三
    元以下折算一日，易科罰金。但確因不執行所宣告之刑，難
    收矯正之效，或難以維持法秩序者，不在此限。」，第2項
    規定：「併合處罰之數罪，均有前項情形，其應執行之刑逾
    六月者，亦同」；同法施行法第3 條之1 第1 項規定：「刑
    法第四十一條之規定，中華民國九十年一月四日刑法修正施
    行前已裁判確定之處罰，未執行或執行未完畢者，亦適用之
    。」，第2 項規定：「未諭知得易科罰金之處罰者，亦同。
    」。被告行為後，刑法第四十一條有變更，修正前刑法第四
    十一條僅規定：「因身體、教育、職業或家庭之關係，執行
    顯有困難」，而修正後刑法第41條第1 項前段規定「因身體
    、教育、職業、家庭之關係或其他正當事由」，經比較新舊
    法，修正後刑法第41條第1 項前段得斟酌易科罰金之標準較
    為寬廣，比較有利於行為人；惟查刑法第41條第1 項前段關
    於易科罰金之折算標準經修正提高，並於95年7 月1 日修正
    施行」比較修正前後之易科罰金折算標準，以95年7 月1日
    修正施行前之規定，較有利於受刑人，則應依刑法第2 條第
    1 項前段，適用修正前刑法第41條第1 項前段規定，定其折
    算標準。本院爰依刑法第2 條第1 項前段、後段之規定，適
    用95年7 月1 日修正失效前之刑法第41條第1 項前段之規定
    ，諭知易科罰金之折算標準，以符法制。
六、據上論斷，應依刑事訴訟法第299 條第1 項前段、第300 條
    ，刑法第2 條第1 項前段、（修正前）第28條、第216 條、
    第215 條，（修正前）第41條第1 項前段，罰金罰鍰提高標
    準條例第1 條前段、（修正前）罰金罰鍰提高標準條例第2
    條，現行法規所定貨幣單位折算新臺幣條例第2 條，判決如
    主文。
本案經檢察官朱學瑛到庭執行職務。
中　　華　　民　　國　　96　　年　　3　　月　　29　　日
　　　　　　　　　刑事第三庭審判長法　官  陳忠行
                              　  法　官  廖怡貞
　　　　　　　　　　　　　　　　  法　官  蕭胤瑮
上列正本證明與原本無異。
如不服本判決，應於判決送達後十日內向本院提出上訴狀（應附
繕本），上訴於臺灣高等法院。
                                  書記官  黃炎煌
中　　華　　民　　國　　96　　年　　3 　　月　　29　　日
附錄：本案論罪科刑法條全文
中華民國刑法第215條
(業務上文書登載不實罪)
從事業務之人，明知為不實之事項，而登載於其業務上作成之文
書，足以生損害於公眾或他人者，處3年以下有期徒刑、拘役或
500元以下罰金。
中華民國刑法第216條
(行使偽造變造或登載不實之文書罪)
行使第 210 條至第 215 條之文書者，依偽造、變造文書或登載
不實事項或使登載不實事項之規定處斷。
